臺灣基隆地方法院民事判決
109年度訴字第379號
原      告  行政院農業委員會林務局羅東林區管理處

法定代理人  蕭崇仁  
訴訟代理人  顏瑞成律師
被      告  吳易翰  

訴訟代理人  陳道    
上列當事人間請求拆屋還地等事件，本院於民國111年6月21日言
詞辯論終結，判決如下：
    主  文
被告應將坐落基隆市○○區○○段000地號土地上如基隆市信義地政
事務所110年8月5日110土丈字第114號土地複丈成果圖（下稱附
圖）編號A所示建物部分（面積163.16平方公尺）、編號B所示建
物、雨棚、樓梯間、階梯部分（面積173.36平方公尺）、編號C
所示後方放置水桶平台部分（面積13.76平方公尺）、編號D、D1
所示私設鐵橋部分（面積6平方公尺、1.59平方公尺）拆除，將
編號E所示可移動式水塔移除，將占用之土地騰空返還予原告。
被告應給付原告新臺幣（下同）2萬7,204元，及自109年8月11日
起至清償日止，按年息5%計算之利息；暨自109年8月11日起至返
還上開土地之日止，按月給付原告910元。
原告其餘之訴駁回。
訴訟費用由被告負擔。
本判決第一項於原告以34萬6,000元為被告供擔保後，得假執行
。但被告如以103萬7,823元為原告預供擔保，得免為假執行。
本判決第二項就已到期之金額，於原告以已到期金額之1/3為被
告供擔保後，得假執行。但被告如以已到期金額之全額為原告預
供擔保，得免為假執行。
原告其餘假執行之聲請駁回。
    事實及理由
一、原告起訴主張：
　㈠坐落基隆市○○區○○段000地號土地（下稱系爭土地）為國有林
    地，由行政院農業委員會林務局管理，原告為實際管理機關
    。被告前向原告承租系爭土地作房屋用地，兩造簽訂「國有
    林地暫准使用租賃契約書」（下稱系爭租約），約定租期自
    101年12月1日起至109年12月31日止，並於系爭租約第9條約
    定：承租人非經出租機關之核准，不得將其承租地內之房屋
    進行改建、增建、擴建或其他變動等行為，否則出租機關得
    終止租約收回林地。然原告之技術士於104年8月19日前往系
    爭土地現場勘查時，發現坐落系爭土地上門牌號碼「基隆市
    ○○區○○路000巷00弄0○0號」房屋（下稱系爭房屋）已重新修
    建鋼筋二、三層樓，原告遂定期函請被告自行拆除，被告覆
    稱有執行上困難，請求寬限期日，經兩造反覆交涉被告均無
    改正作為，原告乃以106年11月9日羅政字第1061211697號函
    通知被告，於106年11月14日終止租約收回系爭土地，被告
    為系爭房屋之事實上處分權人，自106年11月15日起即屬無
    權占有，故依民法第767條第1項中段、前段規定請求被告拆
    屋還地。又被告自106年11月15日起即因占有系爭土地而享
    有相當於租金之不當得利，爰依民法第179條規定，按系爭
    土地之地上物占用面積共357.87平方公尺，以申報地價每平
    方公尺610元之年息10%計算，請求被告給付自106年11月15
    日至109年5月26日共924日之不當得利5萬5,440元，並自起
    訴狀繕本送達翌日起至返還占用土地之日止，按月給付原告
    1,800元等語。
　㈡並請求法院判決：
　⒈被告應將坐落系爭土地上如附圖編號A（面積163.16㎡）、編
    號B（面積173.36㎡）、編號C（面積13.76㎡）、編號D（面積
    6㎡）、編號D1（面積1.59㎡）所示之地上物拆除，編號E所示
    之地上物予以移除，並將占用土地騰空返還予原告。
　⒉被告應給付原告5萬5,440元，及自起訴狀繕本送達翌日起至
    清償日止按年息5%計算之利息，暨自起訴狀繕本送達翌日起
    至返還上開土地之日止，按月給付原告1,800元。
　⒊願供擔保請准宣告假執行。
二、被告答辯：對原告請求返還土地沒有意見，被告很早就要還
    地，因為訴訟才拖延，會將系爭土地還給原告，然希望原告
    不要向被告請求訴訟期間之不當得利等語。
三、本院判斷：
　㈠首查，原告主張系爭土地為國有林地，由原告機關實際管理
    ，被告前向原告承租系爭土地，因違約增建經原告於106年1
    1月14日終止租約，被告有事實上處分權如附圖所示之地上
    物，已無權占用系爭土地等情，業據其提出與所述相符之國
    有林地暫准使用租賃契約書、原告函、研商紀錄、送達證書
    、被告陳情函、擴建物拆除計劃書、報告書、系爭房屋整修
    前後照片等為證，並有本院囑託基隆市信義地政事務所派員
    會同履勘現場，製有110年1月27日勘驗測量筆錄、現場照片
    及基隆市地政事務所於111年1月10日函附110年8月5日110土
    丈字第114號土地複丈成果圖在卷可憑（詳本院卷第155-189
    、237-239頁），且為被告所不爭執，並於本院111年6月21
    日言詞辯論期日當庭陳稱「同意原告的請求，會將土地還給
    原告」等語（詳本院卷第333頁），是原告依民法第767條第
    1項前、中段規定，請求被告拆除如附圖編號A所示建物部分
    、號B所示建物、雨棚、樓梯間、階梯部分、編號C所示後方
    放置水桶平台部分、編號D、D1所示私設鐵橋部分，並移除
    如附圖編號E所示可移動式水塔3個，將占用土地騰空返還予
    原告，自無不合，應予准許。
　㈡次按「無法律上之原因而受利益，致他人受損害者，應返還
    其利益」，民法第179條前段定有明文。而無權占有他人土
    地，可能獲得相當於租金之利益為社會通常之觀念（最高法
    院61年台上字第1695號判決要旨參照）。被告無使用系爭土
    地之合法權源，其有事實上處分權如附圖所示之地上物占用
    系爭土地，即屬無權占有，而被告受有相當於租金之利益，
    致原告就系爭土地之使用收益權能遭受損害，則原告依民法
    第179條規定，請求被告給付自終止租約後至起訴前（即106
    年11月15日至109年5月26日）、自起訴狀繕本送達翌日即10
    9年8月11日（詳本院卷第89頁被告本人簽收之送達證書）起
    至返還上開土地之日止，因占用系爭土地所受相當於租金之
    不當得利，於法亦應准許。又城市地方租用基地建築房屋之
    租金，以不超過土地申報總價年息10%為限，土地法第105條
    準用同法第97條亦有明定，所謂土地申報總價，依土地法施
    行法第25條、土地法第148條、平均地權條例施行細則第21
    條前段規定（見附錄1、2、3），即指土地所有權人依土地
    法所申報之地價而言，公有土地以該土地之公告地價為申報
    地價。另就基地租金之數額，除以基地申報地價為基礎外，
    尚須斟酌基地之位置，工商業繁榮之程度，承租人利用基地
    之經濟價值及所受利益等項，並與鄰地租金相比較，以為決
    定（最高法院68年台上字第3071號民事判決要旨可參）。本
    院審酌系爭土地位於基隆市仁愛區，地目為林地，屬基隆市
    主要計畫範圍內，有內政部營建署城鄉發展分署全國土地使
    用分區資料查詢系統網頁資料及原告所提土地建物查詢資料
    可考，然該地處紅淡山半山腰，交通不便，出入須通行登山
    步道，被告前於陳情函亦自陳，系爭房屋係供其假日休閒調
    劑身心，回歸山林，親近大自然之用（詳本院卷第33-34頁
    ），本院勘驗時系爭房屋呈荒廢狀態無人居住使用，有本院
    110年1月27日勘驗測量筆錄、現場照片及原告所提新增建屋
    照片（詳本院卷第217-219頁）在卷可佐，並參酌系爭租約
    之每年應繳地租按當期土地申報地價總額之5%計收，認以系
    爭土地申報地價年息5%計算租金數額，尚屬適當。
　㈢系爭土地於106年1月之申報地價為每平方公尺580元、107年1
    月至108年1月之申報地價為每平方公尺600元、109年1月至1
    11年1月之申報地價為每平方公尺610元（平均地權條例第14
    條參照，見附錄4），有基隆市政府地政處地價科公告地價
    網頁資料可查，再依被告占用系爭土地如附圖編號A、B、C
    、D、D1所示地上物之面積共357.87平方公尺（計算式：163
    .16＋173.36＋13.76＋6＋1.59＝357.87）計算，故原告請求被告
    應給付106年11月15日起至109年5月26日止相當租金之不當
    得利，共計2萬7,204元（計算式：580元/㎡×357.87㎡×5%×47/
    365＋600元/㎡×357.87㎡×5%×2＋610元/㎡×357.87㎡×5%×147/365＝
    27,204元，元以下四捨五入，下同）；暨自起訴狀繕本送達
    翌日即109年8月11日起至返還系爭土地之日止，按月給付91
    0元（計算式：610元/㎡×357.87㎡×5%×1/12＝910元），尚無不
    合，應予准許，至逾此範圍之請求，難認有據，不應准許。
四、綜上所述，原告依民法第767條第1項、第179條規定，請求
    被告應拆除如附圖編號A所示建物部分、編號B所示建物、雨
    棚、樓梯間、階梯部分、編號C所示後方放置水桶平台部分
    、編號D、D1所示私設鐵橋部分，並移除如附圖編號E所示可
    移動式水塔3個，將占用土地騰空返還予原告，並給付原告2
    萬7,204元及自起訴狀繕本送達翌日即109年8月11日起至清
    償日止，按年息5%計算之法定利息；暨自109年8月11日起至
    返還系爭土地之日止，按月給付原告910元，為有理由，應
    予准許。至逾此範圍之請求，為無理由，應予駁回。
五、本件事證已經明確，兩造其餘攻擊或防禦方法及所提出之各
    項證據資料，經本院審酌後，認為均不足以影響本判決之結
    果，爰不予以一一論列，附此說明。
六、本件原告敗訴部分，僅相當租金不當得利之附帶請求，依民
    事訴訟法第77條之2第2項規定不併算價額，該部分未徵裁判
    費，故依同法第79條規定，訴訟費用仍應由被告負擔。
七、本件原告陳明願供擔保，請准宣告假執行，就原告勝訴部分
    核無不合，爰酌定相當之擔保金額准許之，併酌情宣告被告
    預供相當之擔保金額後，得免為假執行。至原告敗訴部分，
    其假執行之聲請已失所依附，應併駁回之。
八、結論：本件原告之訴為一部有理由，一部無理由，依民事訴
    訟法第79條、第390條第2項、第392條第2項，判決如主文。
中　　華　　民　　國　　111 　年　　7 　　月　 　5　　日
                  民事庭法　官　林淑鳳　　　　　
以上正本係照原本作成。
對於本件判決如有不服，應於收受送達後20日內向本院提出上訴
書狀，敘述上訴之理由，上訴於臺灣高等法院，並按他造當事人
之人數附具繕本。如委任律師提起上訴者，應一併繳納上訴審裁
判費。
中　　華　　民　　國　　111 　年　　7 　　月　 　5　　日
                        書記官　張景欣
　　　　　　　　　　　　
附錄：
1.土地法施行法第25條
　土地法第97條所謂土地及建築物之總價額，土地價額依法定地
  價，建築物價額依該管直轄市或縣（市）地政機關估定之價額
  。
2.土地法第148條
　土地所有權人依本法所申報之地價，為法定地價。
3.平均地權條例施行細則第21條前段
　公有土地及依本條例第16條規定照價收買之土地，以各該宗土
  地之公告地價為申報地價，免予申報。
4.平均地權條例第14條
　規定地價後，每二年重新規定地價一次。但必要時得延長之。重新規定地價者，亦同。